【裁判字號】    99,上易,1277
【裁判日期】    991124
【裁判案由】    偽造文書
【裁判全文】
臺灣高等法院臺中分院刑事判決        99年度上易字第1277號
上  訴  人
即  被  告  李娙鋆
            游淞麟
共      同
選任辯護人  陳建勛律師
上列上訴人等因偽造文書案件，不服臺灣臺中地方法院99年度易
字第2384號，中華民國99年8月25日第一審判決（起訴案號：臺
灣臺中地方法院檢察署99年度偵續字第146號），提起上訴，本
院判決如下：
    主  文
原判決撤銷。
李娙鋆、游淞麟均無罪。
    理  由
一、公訴意旨略以：被告李娙鋆係址設臺中縣大里市○○路852
    巷18之2號之中科國際自動化精密機械有限公司（下稱中科
    公司）負責人；被告游淞麟係設上址之金聖益機械股份有限
    公司（下稱金聖益公司）之負責人。被告游淞麟、李娙鋆均
    明知各投保單位僱用勞工後，應依勞工保險條例第11條規定
    ，於其所屬勞工到職之日列表通知保險人，且依同條例第14
    條及其施行細則第32條規定勞工投保薪資應按其全月薪資總
    額，以勞動基準法第2條第3款之工資為準，即勞工因工作而
    獲得之報酬，包括工資、薪金及按計時、計日、計月、計件
    以現金或實物等方式給付之獎金、津貼及其他任何名義之經
    常性給與均屬之；再依「勞工保險投保薪資分級表」之規定
    等級金額確實填報。(一)游淞麟為降低投保單位金聖益公司每
    月應負擔之勞工保險保險費，竟基於使公務員登載不實之犯
    意，於民國（下同）92年7月31日，為92年7月20日到職之勞
    工廖益樟申報加保勞工保險時，明知廖益樟之每月薪資為新
    臺幣（下同）2萬6000元，屬勞工保險投保薪資分級表所列
    第11級之範圍，其月投保薪資應為2萬6400元，竟向勞工保
    險局（下稱勞保局）申報廖益樟之月投保薪資為1萬9200元
    之不實事項，減少金聖益公司對於勞工保險費用之支出，足
    生損害於勞工廖益樟及勞保局對勞工保險管理、投保薪資額
    申報之正確性。嗣勞工廖益樟於93年8月2日自金聖益公司離
    職，而於同年月16日退保，於93年10月1日再度進入金聖益
    公司任職，游淞麟另基於使公務員登載不實之犯意，於為勞
    工廖益樟申報加保勞工保險時，明知廖益樟之每月薪資為2
    萬9000元，屬勞工保險投保薪資分級表所列第14級之範圍，
    其月投保薪資應為3萬零300元，竟向勞保局申報廖益樟之月
    投保薪資為2萬零100元之不實事項，減少金聖益公司對於勞
    工保險費用之支出，足生損害於勞工廖益樟及勞保局對勞工
    保險管理、投保薪資額申報之正確性。(二)金聖益公司因經營
    不善，負責人游淞麟於96年間，將金聖益公司所營業務移轉
    予中科公司接手，員工則轉至中科公司任職，被告李娙鋆為
    降低投保單位中科公司每月應負擔之勞工保險保險費，基於
    使公務員登載不實之犯意，於96年12月1日，為到職之勞工
    廖益樟申報加保勞工保險時，明知廖益樟之每月薪資為3萬
    元，屬勞工保險投保薪資分級表所列第14級之範圍，其月投
    保薪資應為3萬零300元，竟向勞保局申報廖益樟之月投保薪
    資為1萬7280元之不實事項，減少中科公司對於勞工保險費
    用之支出，足生損害於勞工廖益樟及勞保局對勞工保險管理
    、投保薪資額申報之正確性，因認被告游淞麟、李娙鋆涉犯
    刑法第214條之使公務員登載不實罪嫌云云。
二、按犯罪事實應依證據認定之，無證據不得認定犯罪事實；又
    不能證明被告犯罪者，應諭知無罪之判決；刑事訴訟法第
    154條第2項、第301條第1項分別定有明文。次按認定犯罪事
    實所憑之證據，雖不以直接證據為限，間接證據亦包括在內
    ；然而無論直接或間接證據，其為訴訟上之證明，須於通常
    一般之人均不致有所懷疑，而得確信其為真實之程度者，始
    得據為有罪之認定，倘其證明尚未達到此一程度，而有合理
    之懷疑存在時，因而為無罪之判決，尚不得任意指為違法（
    最高法院76年臺上字第4986號判例參照）。再刑事訴訟法第
    161條第1項亦規定，檢察官就被告犯罪事實，應負舉證責任
    ，並指出證明之方法，是檢察官對於起訴之犯罪事實，應負
    提出證據及說服之實質舉證責任，倘其所提出之證據，不足
    為被告有罪之積極證明，或其指出證明之方法，無從說服法
    院以形成被告有罪之心證，基於無罪推定之原則，自應為被
    告無罪判決之諭知（最高法院92年度臺上字第128號判例意
    旨參照）。
三、公訴人認上訴人即被告（下稱被告）游淞麟、李娙鋆涉有本
    件犯行，係以告訴人廖益樟於偵查中之供述、勞保局99年5
    月27日保承資字第09960385160號函暨所附勞工保險被保險
    人投保資料表、勞工保險加保申報表、勞工保險退保申報表
    、被告游淞麟、李娙鋆所陳報之92年度至96年度金聖益公司
    所得表、及97年度至98年度中科公司所得表等為據。訊據被
    告游淞麟、李娙鋆均坦承未依規定辦理廖益樟勞工月投保薪
    資之申報，惟辯稱：勞保局依行政程序法、勞工保險條例及
    勞工保險條例施行細則規定，負有查核勞工投保薪資之職權
    ，亦即對於勞工投保薪資負有實質審查義務，縱使被告游淞
    麟、李娙鋆向勞保局低報廖益樟之勞工月投保薪資，亦不該
    當於公務員登載不實罪之構成要件等語。
四、按刑法第214條所謂使公務員登載不實事項於公文書罪，須
    一經他人之聲明或申報，公務員即有登載之義務，並依其所
    為之聲明或申報予以登載，而屬不實之事項者，始足構成，
    若其所為聲明或申報，公務員尚須為實質之審查，以判斷其
    真實與否，始得為一定之記載者，即非本罪所稱之使公務員
    登載不實（最高法院73年台上字第1710號判例意旨參照）。
    又依勞工保險條例第10條第3項：「保險人為查核投保單位
    勞工人數、工作情況及薪資，必要時得查對其員工或會員名
    冊、出勤工作紀錄及薪資帳冊。」；第72條第2項：「投保
    單位違背本條例規定，將投保薪資金額以多報少或以少報多
    者，自事實發生之日起，按其短報或多報之保險費金額，處
    以二倍罰鍰，並追繳其溢領給付金額。勞工因此所受損失，
    應由投保單位賠償之。」；及第72條第3項：「保險人依第
    10條第3項之規定查對員工或會員名冊、出勤工作紀錄及薪
    資帳冊時，投保單位拒不出示者，處以……罰鍰。」等規定
    ，復參諸同條例第10條第3項之立法理由「為避免投保單位
    將不合規定之人員申報投保，配合加強查核工作之需要，酌
    增查核範圍及查對資料」所示，顯見中央勞工保險局承辦人
    員，對於投保單位申報之員工薪資額，尚有實質之審查權責
    ，並非一經申報即予登載甚明（最高法院82年臺非字第402
    號、83年臺非字第239、327號、84年臺非字第37號判決意旨
    參照）。
五、勞保局承辦之公務員，對於投保單位申報之員工薪資額，依
    上揭勞工保險條例第10條第3項、第72條第2項、第3項規定
    及第10條第3項之立法理由，既負有實質審查之權責，並非
    投保單位一經申報即予登載，則被告游淞麟、李娙鋆就其負
    責之金聖益公司、中科公司僱用之勞工廖益樟，向勞工保險
    局辦理勞工保險，未依規定據實申報廖益樟之月投保薪資金
    額，並有高薪低報之情形，惟其正確與否，既有待勞保局實
    質查核，縱渠等故意將投保薪資金額以多報少而申報不實，
    亦與刑法第214條所規定之「使公務員登載不實」之構成要
    件不符。
六、原審以勞保局99年5月27日保承資字第09960385160號函「勞
    工保險加、退保係採申報制度。依照勞工保險條例第11 條
    及其施行細則第14條規定，各投保單位應於其所屬勞工到職
    、入會、到訓、離職、退會、結訓之當日，列表通知保險人
    （本局），其保險效力之開始或停止，均自應為通知之當日
    起算。郵寄之當日，以原寄郵局郵戳為準。另依照就業保險
    法第6條第1項規定，應參加本保險為被保險人之勞工，自投
    保單位申報參加勞工保險生效之日起，取得本保險被保險人
    身分；自投保單位申報勞工保險退保效力停止之日起，效力
    即行終止。據此，本局就投保單住所送之加、退保表書面審
    核資料完備即依申報日期受理表列人員於申報日加、退保，
    投保單位無須再檢附任何文件或證明」之內容（偵續字第
    146號卷第13頁），遽認勞保局僅有形式上審查義務，核與
    上開勞工保險條例規定不合，尚屬誤會。
七、綜上，被告游淞麟、李娙鋆將廖益樟投保薪資金額以多報少
    而申報不實，核與刑法第214條所規定之「使公務員登載不
    實」之構成要件不符。原審未予詳查，論處被告游淞麟、李
    娙鋆明知為不實之事項，而使公務員登載於職務上所掌之公
    文書，足以生損害於公眾或他人之罪刑，自非允洽。此外，
    復查無其他積極證據，足認被告游淞麟、李娙鋆有公訴意旨
    所指犯行，渠等犯罪尚屬不能證明。被告游淞麟、李娙鋆上
    訴意旨以勞保局對於勞工投保薪資負有實質審查義務，縱被
    告游淞麟、李娙鋆向勞保局低報廖益樟之月投保薪資，亦不
    該當於公務員登載不實罪之構成要件等語，指摘原判決不當
    ，為有理由，應由本院將原判決撤銷，另諭知被告游淞麟、
    李娙鋆均無罪之判決。
八、據上論斷，應依刑事訴訟法第369條第1項前段、第364條、
    第301條第1項，判決如主文。
本案經檢察官張慧瓊到庭執行職務。
中    華    民    國    99    年    11    月    24    日
            刑事第十庭    審判長法  官  江  錫  麟
                                法  官  陳      葳
                                法  官  紀  文  勝
以上正本證明與原本無異。
不得上訴。
                                書記官  吳  姁  穗
中    華    民    國    99    年    11    月    24    日

司法院資訊處製作；財團法人民間司法改革基金會備份。
